【裁判字號】    97,保險上易,2
【裁判日期】    970506
【裁判案由】    損害賠償
【裁判全文】
臺灣高等法院民事判決               97年度保險上易字第2號
上  訴  人  台灣產物保險股份有限公司
法定代理人  丙○○
訴訟代理人  黃智絹律師
被 上訴 人  Mitsui O.S.K. Lines Ltd.
法定代理人  甲○○○○○○○○ ○○○○
被 上訴 人  商船三井股份有限公司
法定代理人  乙○○
共      同
訴訟代理人  劉貞鳳律師
上列當事人間請求損害賠償事件，上訴人對於中華民國96年12月
18日臺灣臺北地方法院94年度保險字第149號第一審判決提起上
訴，本院於97年4月22日言詞辯論終結，判決如下：
    主  文
上訴駁回。
第二審訴訟費用由上訴人負擔。
    事實及理由
一、本件上訴人主張：訴外人Ragarca C.A.自中國大陸進口汽車
    零件一批（下稱系爭貨物），裝於一只編號TPHU0000000 貨
    櫃（下稱系爭貨櫃）中，由被上訴人Mitsui O.S.K.Lines,
    Ltd.（下稱MOL公司）以船舶MOL Vigor輪第008E航次，自大
    陸地區上海港運送至委內瑞拉Puerto Cabello港，並由被上
    訴人商船三井股份有限公司（下稱三井公司）於民國93年10
    月8日在臺北代理MOL公司簽發編號MOLＺ000000000載貨證券
    。詎系爭貨櫃運抵目的地後，在受貨人Ragarca C.A.提領前
    ，即發現貨櫃內部貨物受有濕損，Ragarca C.A.因此受有美
    金27,262.84元之損失。由於MOL公司簽發載貨證券，依海商
    法第63條規定，對於承運貨物之堆存保管，應為必要之注意
    及處置，乃MOL公司未履行上開義務，自應對系爭貨物之毀
    損負債務不履行及侵權行為損害賠償責任。又MOL公司係未
    經認許外國法人，三井公司以MOL公司名義與系爭貨物託運
    人Geasco Asia Hero Co,Ltd.簽訂運送契約，並代理MOL公
    司簽發載貨證券，自應依民法總則施行法第15條規定，與
    MOL公司負連帶賠償責任。伊為系爭貨物保險人，已賠償受
    貨人Ragarca C.A.前述損失，並受讓其因系爭貨物毀損而對
    被上訴人取得之所有權利，自得基於保險代位及債權讓與之
    規定，請求被上訴人負連帶賠償責任，惟經催討為被上訴人
    所拒。爰依保險代位及債權讓與之規定，求為判命被上訴人
    連帶給付上訴人美金27,262.84元或新台幣908,943元，及自
    起訴狀繕本送達翌日起至清償日止，按年息5%計算利息；並
    供擔保請准宣告假執行之判決。
二、被上訴人則以：系爭貨櫃於93年11月16日運抵Puerto Cabel
    lo港，存放於該港倉庫業者Servicom公司之貨櫃場，等候受
    貨人領取，同日晚間起至翌日，Puerto Cabello港因豪雨發
    生水災，淹至上開貨櫃場，造成系爭貨物濕損。依海商法第
    69條第4款規定，天災造成之損害，運送人不負賠償責任，
    系爭貨物既因天災受損，伊即無須賠償，上訴人請求伊連帶
    賠償，並無理由等語，資為抗辯。
三、原審為上訴人全部敗訴之判決，上訴人提起上訴，聲明：(一)
    原判決廢棄；(二)被上訴人應連帶給付上訴人美金27,262.84
    元或新台幣908,943元，及自起訴狀繕本送達翌日起至清償
    日止，按年息5%計算利息。被上訴人則聲明：上訴駁回。
四、查上訴人主張三井公司代理MOL公司與託運人Geasco Asia
    Hero Co.簽訂運送契約並簽發載貨證券，承運受貨人Ragarc
    a C.A.之系爭貨櫃。MOL公司於93年11月16日將系爭貨櫃運
    抵目的地卡貝略港，於存放港區Servicom公司之貨櫃場後，
    櫃內之系爭貨物發生濕損，上訴人為系爭貨物保險人，已賠
    償受貨人Ragarca C.A.損失美金2,726,284元，並受讓請求
    賠償權利等情，業據其提出載貨證券、發票及公證報告、保
    險單、美金支票及代位求償收據等影本為證（見原審卷4至7
    、35至41頁），復為被上訴人所不爭執，應堪信為真實。是
    本件所應審究者，厥為：系爭貨物濕損，是否天災所造成？
    茲詳述如后：
  (一)按海商法第5條規定：「海商事件，依本法之規定，本法無
    法定者，適用其他法律之規定」；民法第634條規定：「運
    送人對於運送物之喪失、毀損或遲到，應負責任。但運送人
    能證明其喪失、毀損或遲到，係因不可抗力或因運送物之性
    質或因託運人或受貨人之過失而致者，不在此限」；海商法
    第63條規定：「運送人對於承運貨物之裝載、卸載、搬移、
    堆存、保管、運送及看守，應為必要之注意及處置」；第69
    條第4款規定：因天災事由所發生之毀損或滅失，運送人或
    船舶所有人不負賠償責任。由前述規定可知，海上運送人所
    負之責任為推定過失責任，亦即只要請求權人證明貨物係於
    運送人保管中毀損、滅失，即推定運送人有過失而應負債務
    不履行損害賠償責任，運送人若主張免責，則須證明貨物之
    毀損、滅失係因海商法第69條第4款規定之天災免責事由所
    致且其並無違反海商法第62、63條之義務。本件系爭貨物於
    上開時地發生濕損既為兩造所不爭執之事實，已如前述，則
    被上訴人主張免責，自應依上開規定負舉證責任，合先敘明
    。
  (二)所謂天災係指直接由於自然力發生之事故，而無人力參與在
    內，且以通常人之先見、努力或注意所不能防止者。由下列
    證據可證系爭貨物之濕損係天災所造成：
  1.上訴人提出之公證報告記載「According to information
    from Mr. Jose Rafael Ruiz of the firm ADUANERA AERO-
    MAR C.A. (Consignee's Customs Agent) and from our
    investigations we knew that during the days of the
    9th. to 17th. of November, 2004 there was presented
    heavy rainfalls in the city of Puerto Cabello
    causing great part of the city to flood including
    the port area affecting the warehouse of SERVINAVE,
    place where the referred container No.TPHU000000-0
    of 20' corresponding to the shipment in reference
    was found stored.（據受貨人之報關行代理人ADUANERA
    AEROMAR C.A.公司的Mr. Jose Rafael Ruiz提供之訊息及本
    公司之調查結果，2004年11月9日至17日這段期間，Puerto
    Cabello港市降下大雨，造成該市大部分地區，包括港區，
    發生水災，對於SERVINAVE（即Servicom公司）的貨櫃場造
    成影響，本件編號TPHU000000-0的20呎貨櫃就存放於該貨櫃
    場）」等語（見原審卷39、50頁）。
  2.被上訴人所提出為上訴人不爭執真正之Consultores
    Maritimos Asociados,C.A.專家檢查及調查報告亦記載「On
    November 17, 2004, as a consequence of the extreme
    rain that fell on Puerto Cabello, State of Carabobo,
    which resulted in a part of area of the Zone No. VI
    of the port of Puerto Cabello where the company
    SERVICOM,C.A. is located, resulting in damages to
    part of the merchandise belonging to third parties
    which was in the Warehouse.（2004年11月17日，因
    Carabobo州Puerto Cabello港市的大豪雨，造成Puerto
    Cabello港第六區有一部分發生水災，Servicom公司就設在
    該處，以致第三人放在其倉庫之貨物有一部分受損）」等語
    （見原審卷61、67頁）。
  3.被上訴人所提出，上訴人未否認其形式上真正之委內瑞拉瓦
    倫西亞市Notitrade當地報紙記載「Puerto Cabello
    November 17（L. Sanz/J.Arguello/S.Loaiza / B. Vega）
    Two deceased six persons missing and hundreds of
    victims, was the balance of the rains that whipped
    last night Puerto Cabello and Juan Jose Mora, as per
    Carabobo state police reports as the firecorp. and
    civil defence had all their member attending the
    emergencies.（11月17日Puerto Cabello記者L.Sanz/J.
    Arguello/S.Loaiza/B.Vega報導，依據Carabobo州警局報告
    ，昨晚在Puerto Cabello及Juan Jose Mora所下的大雨，造
    成2人死亡，6人失蹤及數百人受害，消防隊及民防隊均全員
    參與此緊急事件）」等語（見原審卷91、92頁）。
  4.Puerto Cabello（卡貝略港）港務局於其2007年7月25日致
    台北經濟文化辦事處信函表示：「至於2004年11月9日至17
    日在卡貝略港降下大雨，水文暨航海局卡貝略港水文中心核
    發之報告可以證明」、「因大雨造成卡貝略港港口第六區（
    包括CSX摩爾頓碼頭、Servicom-Servinave、靠近六號門之
    區域、毗鄰第六區投標設備之高速公路區域）及第一區受損
    ，其中遭受損失之企業為CSX摩爾頓碼頭與Servicom-Servin
    ave，肇因於雨水浸漬貨物表面，水淹沒大部分營業與行政
    處所，裝滿貨物貨櫃之存放場地也大量積水。同時在上述公
    司工作之勞工在發生水災當時，有數小時無法聯絡。通往該
    地一些道路之陸上運輸中斷，由於突發此天然現象加上廢棄
    物堆積導致上述地區○○○○○道系統阻塞」、「對卡貝略
    港市在上述期間遭逢水災致造成之重大損害，市政府第一民
    政當局（Osmel Ramos Dolante市長）依法宣佈進入戒備與
    緊急狀態」（原文見原審卷161、207、211頁）。
  5.系爭貨櫃之貨櫃場經營人Servicom, C.A.於2006年6月26日
    致MOL公司之信函表示：「2004年11月16日至11月24日下大
    雨，貨櫃場發生水災。貨櫃場可應付一般下雨等情況。天災
    則不是港務當局和貨櫃場所能控制。下雨期間，因Puerto
    Cabello淹水，整個貨櫃場也在相同狀況，且存滿貨櫃，實
    無法避免水災損害」（見原審卷103至106頁）。
  6.原審曾囑託我駐外單位查復2004年11以9日至17日委國上開
    港口雨量及貨物是否受損，據我駐委內瑞拉代表處96年8月
    28日函復：「關於港口因雨受損情形，案經查港口作業司復
    告，受損嚴重地區計有四處，包括Servicom-Servinave公司
    （謹註：係該批貨品存放之貨櫃場區），受損最嚴重者有兩
    家，該公司亦其中之一，除部分辦公室進水，貨櫃場全面淹
    水，貨櫃內貨物泡水，該公司員工於該時段因積水而失聯，
    積水原因係雨量過大而下水道及排水溝淤塞所致；另因積水
    嚴重，Puerto Cabello市Osmel Ramos Dolante市長曾宣布
    該市進入緊急狀況」等語（見原審卷159頁）。
  7.另系爭貨櫃係堆放於Servicom公司位於海港區內之貨櫃場，
    該場地面平坦靠海，此經被上訴人陳明在卷，且為上訴人所
    不爭，並有被上訴人所提災後之現場照片五紙可稽（見原審
    卷86至90頁）。依一般情形，此種平坦場地縱遇豪雨，亦因
    積雨隨處均可傾洩入海，應不致積水成災。然依上訴人所提
    出之公證報告記載「....TPHU000000-0 of 20' which was
    opened observing that there were many cartons
    containing Universal Joints for vehicles, which to
    the third row that were stowed on level of the floor
    upwards were totally wet due to the flooding which
    was deduced from the mark of water and mud in that
    area of the container as can be seen in the
    photographs.」（TPHU000000-05之20呎貨櫃打開後，從貨
    櫃上水痕及泥巴痕跡推論，底部三層以紙箱包裝之貨物，全
    部因洪水泛濫遭受濕損）等語（見原審卷39頁反面、51頁）
    ，足見當時貨櫃場淹水之深。由於該貨櫃場是設在港口碼頭
    上，為平坦的水泥地，旁邊就是碼頭，竟仍淹水達三層貨物
    高，可見當時大雨滂沱之程度及港區外河水氾濫之迅速，已
    非人力可得抵擋，實無法避免系爭貨櫃遭受水災損害。再參
    照該報告所載水溼成分檢測僅含淡水〔見原審卷37頁反面、
    48頁之第12項 (c)「Fresh water. Silver Nitrate Test,
    negative result」（淡水，硝酸銀檢測結果呈陰性反應）
    及其檢附之照片，可知水災當時，系爭貨櫃場應係雨水排洩
    不及，水淹及膝，且非海水倒灌所造成。以此貨櫃場地面平
    坦臨海，仍有如此深度之積水，可見水患當時之洪流當係急
    遽龐大，不及宣洩。
  8.上訴人雖主張：依駐委內瑞拉代表處95年8月22日委內字第
    0950001510號致本院函說明欄第二點記載：「本案本處分別
    函詢委國軍水氣象中心及Puerto Cabello港務局，嗣於7月
    21日獲P.C.港務局覆告Puerto Cabello城市當時確遭豪雨肆
    虐，惟該港區內僅有小範圍輕微淹水，相關碼頭、設施、貨
    物等並無嚴重損害」（見原審卷140頁），由此項記載可知
    ，卡貝略港受大雨影響之程度並不大云云。但該函所謂「無
    嚴重損害」，應係指該港埠之整體受損情況而言，該函既已
    指出確有因豪雨而淹水，系爭貨物既因此不可抗力，非人力
    參與之雨水濕損，已堪認定係天災所生之損害。況該函提及
    「本案有關雨量資料部分容俟賡續洽詢其他可能提供協助單
    位並獲具體結果另覆」（見原審卷140頁），嗣以上述6.之
    函件再為答復，已有不同之結論，而該函所附之Puerto
    Cabello港務局局長函，即如上述4.所示，均顯示該次大雨
    確屬人力不可預防之天災，系爭貨物之受損，即係因天災所
    生之損害自明。
  (三)被上訴人並無違反上開海商法及民法有關運送人應盡義務之
    規定：
  1.上訴人雖主張：上開公證報告及卡貝略港港務局2007年7月
    25日函記載，卡貝略港自2004年11月9日起即已開始下大雨
    ，則保管系爭貨物之貨櫃場應有充裕時間採取必要防範措施
    ，例如疏通貨櫃場之排水設施或將貨櫃墊高，以避免貨櫃遭
    水淹。既然系爭貨物之受損，係貨櫃場以得避免者，且非人
    力無法抗禦、避免之事由所致，系爭貨物之受損即非天災所
    致云云。
  2.惟從駐委內瑞拉代表處2007年8月28日函，可知當時Puerto
    Cabello市因雨量過大而下水道及排水溝淤塞致積水嚴重，
    該市市長因此宣佈該市進入緊急狀況，在此情況下，已難認
    可及時疏通水道。何況港口貨櫃場縱曾事先疏通場內排水設
    施，若場外之下水道及排水溝排水不良，於蓄積大量雨水後
    傾洩而至，貨櫃場仍無法避免淹水，此乃天然豪雨之常情。
    上訴人主張系爭貨櫃場淹水係因平日未疏通及維護下水道及
    排水溝，以致下水道及排水溝無法發揮排水功能云云，要不
    可採。
  3.另系爭貨櫃場設於港口上開碼頭上，地勢平坦，且當時貨櫃
    場，裝滿貨櫃，有上開貨櫃場之信函及卡貝略港港務局之信
    函可證（見原審卷103、207頁）。在此情況下，貨櫃場自不
    可能將裝有貨物之貨櫃全部吊放到空櫃的上層，亦無空間及
    時間足以移動系爭貨櫃。故上訴人主張被上訴人未即時墊高
    或移動貨櫃，不無疏失云云，要無可取。上訴人另稱：上開
    公證報告、檢查報告、2004年11月18日卡貝略港2007年7月
    25日函雖均記載卡貝略市及卡貝略港於2004年9日至17日期
    間曾下大雨，存放系爭貨物之貨櫃場發生水災云云。惟該期
    間所下之雨量為何，尤其係2004年11月16、17日二日所下之
    雨量為何？前開文件均未記載。是否達於天災之程度即不明
    確云云。然存放於貨櫃場之貨櫃淹水，係一客觀事實，而產
    生此項事實之原因係因豪雨積水之天災所致，已如前述，則
    是時雨量究係若干？當地氣象報告如何？均不影響此已生天
    然災害之結果。況倘委國氣像單位若確實具有預報豪雨能力
    並適時發布警告，該國當地將不致因豪雨成災而需宣布進入
    緊急狀態。故上訴人聲請去函委國查其預報能力及相關氣象
    資料，均無必要。
五、綜上所述，系爭貨物之濕損係天災所致，被上訴人亦無違反
    運送人之上開法定應盡之義務，依海商法第69條第4款規定
    ，被上訴人自無庸負賠償責任。從而，上訴人基於保險代位
    及債權讓與之法律關係，訴請被上訴人連帶賠償系爭貨物之
    濕損美金2,726,284元或新台幣908,943元及法定遲延利息，
    自非正當，不應准許。原審為上訴人敗訴之判決，核無違誤
    ，應予維持。上訴意旨，仍執陳詞，指摘原判決不當，求予
    廢棄改判，為無理由，其上訴應予駁回。
六、本件事證已臻明確，兩造其餘攻擊防禦方法及未經援用之證
    據，經審酌後認與本判決結果不生影響，爰不一一論述。
據上論結，本件上訴為無理由，依民事訴訟法第449條第1項、第
78條，判決如主文。
中    華    民    國    97    年    5     月     6    日
                  民事第十六庭
                      審判長法  官  沈方維
                            法  官  呂淑玲
                            法  官  王淇梓
正本係照原本作成。
不得上訴。
中    華    民    國    97    年    5     月    7     日
                            書記官  吳碧玲


司法院資訊處製作；財團法人民間司法改革基金會備份。
